ACORDAO-COMPLETO-2570965

ACÓRDÃO 695/2023 ATA 2/2023 - PRIMEIRA CÂMARA

VISTOS, relatados e discutidos estes autos de embargos de declaração opostos pelo sr. Hélio Isaías da Silva, ex-secretário da Secretaria de Estado do Trabalho e Empreendedorismo do Governo do Piauí (Setre/PI) , contra o Acórdão 7922/2022-TCU-Primeira Câmara, 
ACORDAM os ministros do Tribunal de Contas da União, reunidos em sessão da Primeira Câmara, diante das razões expostas pelo relator, em:
9.1. conhecer dos embargos de declaração opostos pelo sr. Hélio Isaías da Silva para, no mérito, rejeitá-los;
9.2. dar ciência desta deliberação ao embargante e à Procuradoria da República no Estado do Piauí, nos termos do § 3º do art. 16 da Lei 8.443/1992.

Embargos de declaração opostos por Hélio Isaias da Silva contra decisão que julgou suas contas irregulares, condenou-o em débito e aplicou-lhes multa em razão de irregularidades na gestão de recursos federais repassados à Secretaria de Estado do Trabalho e Empreendedorismo do Governo do Piauí.

Primeira Câmara

Entidades/órgãos do Governo do Estado do Piauí.

3. Interessados/Responsáveis/Recorrentes:
3.1. Responsáveis: Fundação de Apoio Tecnológico - Funatec (04.853.090/0001-14); Hélio Isaias da Silva (XXX.422.043-XX); Larissa Mendes Martins Maia (XXX.219.963-XX).
3.2. Recorrente: Hélio Isaias da Silva (XXX.422.043-XX).

13.1. Ministros presentes: Walton Alencar Rodrigues (Presidente) e Benjamin Zymler (Relator).
13.2. Ministros-Substitutos convocados: Augusto Sherman Cavalcanti e Weder de Oliveira.

BENJAMIN ZYMLER

Ministro Benjamin Zymler.

Trata-se de embargos de declaração opostos pelo Sr. Hélio Isaías da Silva, ex-secretário da Secretaria de Estado do Trabalho e Empreendedorismo do Governo do Piauí (Setre/PI) , contra o Acórdão 7922/2022-TCU-Primeira Câmara. Por meio dessa decisão, este Colegiado julgou irregulares as contas do embargante, condenou-o em débito e aplicou-lhe a multa prevista no art. 57 da Lei 8.443/1992.
2.	Transcrevo a essência do recurso apresentado:
"3. DO MÉRITO - DA OMISSÃO EXISTENTE NA DECISÃO
3.1. DA PRESCRIÇÃO DA PRETENSÃO RESSARCITÓRIA, ASSIM COMO DA PUNITIVA
No caso, não conseguirmos localizar no Voto de Vossa Excelência a análise da prescrição da pretensão ressarcitória, assim como da punitiva, fixado RESOLUÇÃO - TCU Nº 344/22.
Em relação à prescrição da pretensão punitiva do TCU nos moldes da decisão proferida pelo STF no MS 32.201, em 4/8/2017, que decidiu a prescrição da pretensão punitiva, no processo de controle externo, é regida pela lei n.º 9.873/1999.
Verifica-se que esta ocorreu, pois a data do fato é 10/02/2010 e o MTE só manifesta-se sobre os atos cometido pelo Embargante em 13/08/2015 (mediante oficio n.º 4378/2015/CGCC/SPPE/TEM recebido pelo Embargante em 13/08/2015) e esse só é citado pelo TCU em 24/12/19. Além disso, constata-se a prescrição intercorrente prevista no § primeiro do art. 1º da lei n.º 9.873/1999 que prever prescrição no procedimento administrativo paralisado por mais de três anos.
Destarte, que conforme a jurisprudência do STF (tese fixada no Tema 899) o prazo de 5 (cinco) anos da prescrição e por consequência da decadência do direito para a constituição ao direito ao credito; aplica-se não só à execução, mas também à fase de constituição do título executivo pelo TCU, conforme os julgados da Reclamação n.º 39497 e nos MS de n.ºs 37089 e 37292.
Além disso, já ocorreu a prescrição intercorrente prevista no art. 40, § 4º, da Lei 6.830/1980 e aplica-se o entendimento fixado pelo STF no tema 666 (prescritibilidade da ação de reparação de danos decorrentes de ilícito civil) ; pois em relação ao Embargante já transcorreu 12 (doze) anos; sendo que o ato ora apontado ao Embargante é classificado como culposo e não doloso (tema 897 do STF) que definiu que somente são imprescritíveis as ações de ressarcimento ao erário cujo dano tiver como fato gerador um ato doloso tipificado na Lei de Improbidade Administrativa, devendo o dolo ser objeto de prova no processo. Em relação a todos os demais atos ilícitos, inclusive àqueles atentatórios à probidade da administração não dolosos, aplica-se o tema 666, sendo prescritível a ação de reparação de danos à Fazenda Pública.
Portanto, é necessário o saneamento da decisão proferida em relação as duas prescrições.
3.2. DO VALOR CORRETO EM ABERTO
Além da questão da prescrição supracitada. Frisa-se que após as respostas aos questionamentos formulados chega-se à conclusão que o valor que estava em aberto e sem explicação era a quantia de R$ 213.434,48 (duzentos e treze mil, quatrocentos e quarente e três reais e quarenta e oito centavos) e não o valor de R$ 715.443.75 (setecentos e quinze mil, quatrocentos e quarente e três reais e setenta e cinco centavos) sendo esse o valor global da parcela repassa durante a gestão do Requerido para a FUNATEC para o início da etapa do objeto do convênio, qual seja, a matricula dos alunos e por consequente a compra de todo o material necessário.
Todavia, após a defesa formulada pelo Embargante foram esclarecidos a movimentações financeiras e as alegações do Embargante foram acatadas, conforme parágrafos 28.2.2; 29.2.2 e 30.2.5 do relatório de instrução do AUFC.
No caso, ficaria em aberto em razão do não acatamento da defesa em relação a eles, a quantia de R$ 48.800,00 valor inferior ao previsto para instauração de processo de tomada de contas especial e não o valor de R$ 715.443,75.
4. DOS EFEITOS INFRIGENTES
O CPC/15 prever a concessão de efeitos infringentes no seguinte artigo: (transcrição do § 4º do art. 1.024. do CPC) 
No caso, o Embargante demonstra que a existência tanto da prescrição da pretensão ressarcitória, assim como da punitiva pelo TCU; como a divergência do valor a serem devolvidos em tese pelo Embargante no montante de R$ 48.800,00 (valor inferior ao previsto para instauração de processo de tomada de contas especial) e não o valor de R$ 715.443,75 como fixado na decisão. Assim, faz-se necessário a aplicação dos efeitos infringentes para a correção da decisão proferida.
5. DOS PEDIDOS
Diante de todo o exposto, requer-se à Vossa Excelência que:
a) O conhecimento dos presente Embargos de Declaração para no mérito:
a.1) suprir a omissão do Acórdão sobre a existência da prescrição da pretensão ressarcitória, assim como da punitiva pelo TCU;
a.2) suprir a omissão quanto a divergência do valor a serem devolvidos em tese pelo Embargante no montante de R$ 48.800,00 (valor inferior ao previsto para instauração de processo de tomada de contas especial) e não o valor de R$ 715.443,75 como fixado na decisão;
a.3) Após a saneamento da decisão, a concessão de efeitos infringentes a decisão, para:
a.3.1) excluir a imputação de débito e a aplicação de multa ao Embargante;
a.3.2) julgar regular, mesmo com ressalvas, a prestação de contas referente ao período de gestão do Embargante;
b) A citação do MPC para manifestar-se nos autos;
c) Desde logo expressamente se requer que todas as publicações e intimações referentes a este recurso em nome dos causídicos UANDERSON FERREIRA DA SILVA, Adv. OAB/PI n.º 5.456, sob pena de nulidade (§§ 2º, 3º e 4º do art. 272 do CPC) ;
Protesta provar o alegado por todos os meios de prova permitidos em Direito, especialmente pela juntada posterior de documentos, inquirição de testemunhas e depoimento pessoal das partes."
3.	O embargante foi notificado da deliberação recorrida em 28/12/2022. O recurso foi protocolado em 30/12/2022. 
	É o relatório.

Uanderson Ferreira da Silva (OAB/PI 5.656), representando Hélio Isaías da Silva; Flávio Aderson Nery Barbosa (OAB/PI 8.725), representando Larissa Mendes Martins Maia; Felipe Ribeiro Gonçalves Lira Pádua (OAB/PI 10.076), Lenora Conceição Lopes Campelo Vieira (7332/OAB-PI) e outros, representando a Fundação de Apoio Tecnológico - Funatec.

Procuradora-Geral Cristina Machado da Costa e Silva.

TOMADA DE CONTAS ESPECIAL. PROJETO PROJOVEM TRABALHADOR - JUVENTUDE CIDADÃ. GOVERNO DO PIAUÍ. IRREGULARIDADES NA EXECUÇÃO FÍSICA E FINANCEIRA DO PLANO DE IMPLEMENTAÇÃO. CITAÇÃO DOS SECRETÁRIOS ESTADUAIS E DA ENTIDADE CONTRATADA. REVELIA DE UMA SECRETÁRIA E DA ENTIDADE CONTRATADA. REJEIÇÃO DAS ALEGAÇÕES DE DEFESA DO OUTRO SECRETÁRIO. CONTAS IRREGULARES. DÉBITO. MULTAS INDIVIDUAIS. EMBARGOS DE DECLARAÇÃO. REJEIÇÃO.

TOMADA DE CONTAS ESPECIAL (TCE)

Unidade de Auditoria Especializada em Tomada de Contas Especial (AudTCE).

Preliminarmente, conheço do recurso em apreço, visto que foram preenchidos os requisitos de admissibilidade. 
2.	Trata-se de embargos de declaração opostos pelo Sr. Hélio Isaías da Silva, ex-secretário da Secretaria de Estado do Trabalho e Empreendedorismo do Governo do Piauí (Setre/PI) , contra o Acórdão 7922/2022-TCU-Primeira Câmara. Por meio dessa decisão, este Colegiado julgou irregulares as contas do embargante e de outros jurisdicionados, condenou-os, em parte, solidariamente em débito, e aplicou-lhes multas individuais prevista no art. 57 da Lei 8.443/1992. Transcrevo a essência da parte dispositiva da decisão:
"9.1. considerar revel a Sra. Larissa Mendes Martins Maia, ex-Secretária da Setre/PI, para todos os efeitos, dando-se prosseguimento ao processo, nos termos do art. 12, § 3°, da Lei 8.443/1992;
9.2. julgar irregulares as contas do Sr. Hélio Isaías da Silva e da Sra. Larissa Mendes Martins Maia, ex-secretários da SETRE/PI, e da Fundação de Apoio Tecnológico - Funatec, nos termos dos arts. 1º, inciso I, 16, inciso III, alínea "c", e § 2º, da Lei 8.443/1992 c/c os arts. 19 e 23, inciso III, da mesma lei, condenando-os solidariamente ao pagamento das importâncias a seguir especificadas, atualizadas monetariamente e acrescidas dos juros de mora, calculadas a partir das datas discriminadas até a data da efetiva quitação do débito, fixando-lhes o prazo de quinze dias, para que comprovem, perante o Tribunal, o recolhimento das referidas quantias aos cofres do Tesouro Nacional, nos termos do art. 23, inciso III, alínea "a", da citada lei:
9.2.1. Débito de responsabilidade solidária do Sr. Hélio Isaías da Silva e da Fundação de Apoio Tecnológico - Funatec: 
	Valor Original (R$) 
	Data da Ocorrência
	Natureza

	715.443,75
	10/2/2010
	Débito

	672,58
	7/2/2020
	Crédito

9.2.2. Débito de responsabilidade solidária da Sra. Larissa Mendes Martins Maia e da Fundação de Apoio Tecnológico - Funatec:
	Valor Original (R$) 
	Data da Ocorrência
	Natureza

	7.154.437,50
	7/6/2010
	Débito

	1.287.798,75
	17/12/2010
	Débito

	2.575.597,50
	25/1/2011
	Débito

	2.575.597,50
	21/3/2011
	Débito

	1.164,16
	21/6/2010
	Crédito

	50.828,55
	8/6/2011
	Crédito

9.3. aplicar individualmente ao Sr. Hélio Isaías da Silva, à Sra. Larissa Mendes Martins Maia e à Fundação de Apoio Tecnológico - Funatec a multa individual prevista no art. 57 da Lei 8.443/92, nos valores de R$ 330.000,00 (trezentos e trinta mil reais) , R$ 5.700.000,00 (cinco milhões e setecentos mil reais) e R$ 6.030.000,00 (seis milhões e trinta mil reais) , respectivamente, fixando-lhes o prazo de quinze dias, a contar da notificação, para que comprovem, perante o Tribunal (art. 214, III, "a", do Regimento Interno do TCU) , o recolhimento da dívida aos cofres do Tesouro Nacional, atualizada monetariamente desde a data deste acórdão até a do efetivo recolhimento, se paga após o vencimento, na forma da legislação em vigor;"
3.	Em apertada síntese, este processo cuida de tomada de contas especial (TCE) instaurada pela Secretaria de Políticas Públicas de Emprego (SPPE) do extinto Ministério do Trabalho e Emprego (MTE) , em razão da impugnação total das despesas do plano de implementação 46958.001089/2009-60, firmado com a Secretaria de Estado do Trabalho e Empreendedorismo do Governo do Piauí (Setre/PI) para a execução do projeto Projovem Trabalhador - Juventude Cidadã, que tinha por objeto qualificar social e profissionalmente 10 mil jovens e inserir ao menos 30% deles no mercado de trabalho.
4.	Para a consecução do objeto, foi prevista a aplicação de um total de R$ 15.898.750,00, sendo R$ 14.308.875,00 oriundos dos cofres federais e R$ 1.589.875,00 a contrapartida do ente executor. 
5.	Coube à Fundação de Apoio Tecnológico (Funatec) , instituição jurídica de direito privado, sem fins lucrativos, executar a quase totalidade das despesas. Apenas uma pequena parte foi utilizada diretamente pela secretaria estadual para pagar supostas despesas com diárias e passagens. Para tanto, foi firmado o Contrato 3/2010, de 6/1/2010, com vigência até 30/11/2010.
6.	Diversas irregularidades ensejaram a impugnação da integralidade dos recursos repassados, as quais vão desde problemas no alcance dos objetivos do programa a irregularidades na execução financeira. Destaco as seguintes (rol não exaustivo) : i) a inserção do público-alvo no mercado de trabalho ficou bem abaixo do esperado (embora a meta de inserção fosse de 30%, apenas 1.127 jovens conseguiram empregos formais) ; ii) nem todas as notas fiscais emitidas pela Funatec foram encaminhadas na prestação de contas; iii) embora obrigada por força contratual, não foi apresentada grande parte dos documentos comprobatórios das despesas realizadas pela Funatec; iv) a contratada movimentou os recursos recebidos por meio de conta bancária universal, contrariando regra contratual que exigia uma conta exclusiva para o programa em questão; v) documentos utilizados para pagamento de duas notas fiscais emitidas pela Funatec, no total de mais de R$ 7,9 milhões, fazem referência a outro contrato firmado entre as partes (Contrato 2/2009) ; vi) dentre os poucos documentos apresentados, observou-se que a data de emissão de algumas notas fiscais por subcontratado é anterior à autorização para impressão; vii) realização de despesas não previstas no plano de aplicação (despesas com buffet, combustível, material de expediente, troféus e outras) ; e viii) inconsistências nos comprovantes de gastos com diárias/passagens (única operação bancária para pagamento de vários beneficiários, rasuras nas datas de requisições de viagens, relatório atestado antes da viagem, período de requisição diferente do período do relatório da viagem e da nota de empenho, dentre outras) .
7.	O débito imputado ao embargante foi de R$ 715.443,75, montante por ele gerido. Na decisão recorrida, indiquei que a citação desse ex-secretário estadual decorreu da não comprovação da boa e regular aplicação dos recursos, estando nela compreendida a ausência do nexo de causalidade entre os recursos transferidos à Funatec e as despesas previstas no plano de implementação. 
8.	Também lhe foram imputadas mais três irregularidades: i) inconsistências nos comprovantes de gastos com diárias e passagens, no valor de R$ 59.527,50 (única operação bancária para pagamento de vários beneficiários, rasuras nas datas de requisições de viagens, relatório atestado antes da viagem, período de requisição diferente do período do relatório da viagem e da nota de empenho, dentre outras) ; ii) a data de emissão de algumas notas fiscais, emitidas por subcontratado da Funatec, é anterior à autorização para impressão (montante impugnado: R$ 99.600,00) ; e iii) a Funatec realizou despesas não previstas no plano de aplicação (despesas com buffet, combustível, material de expediente, troféus e outras, somando R$ 57.306,98) .
9.	Nos embargos de declaração, o Sr. Hélio Isaías da Silva alega que a decisão seria omissa, por não examinar a prescrição da pretensão punitiva e ressarcitória, e que seria contraditória, pois, apesar de ter acolhido parte das alegações de defesa, manteve a glosa integral dos recursos geridos pelo embargante (R$ 715.443,75) . 
10.	Apesar de o embargante não ter invocado o tema da prescrição nas alegações de defesa (peça 75) , por se tratar de matéria de ordem pública, deve-se examiná-la à luz da recente Resolução 344/2022, que passou a regulamentar, no âmbito do TCU, a prescrição para o exercício das pretensões punitiva e ressarcitória.
11.	Em síntese, o citado normativo dispôs que a prescrição, nos processos de controle externo em curso neste Tribunal, observará o disposto na Lei 9.873/1999, e que prescrevem em cinco anos as pretensões punitiva e ressarcitória, contados dos termos iniciais neles indicados. Ademais, incide a prescrição intercorrente se o processo ficar paralisado por mais de três anos, pendente de julgamento ou despacho.
12.	Tendo em vista os novos parâmetros estabelecidos, conclui-se pela não consumação da prescrição das pretensões punitiva e ressarcitória ao Erário neste processo.
13.	No caso em concreto, o termo inicial de contagem do prazo prescricional corresponde à data da apresentação da prestação de contas ao órgão competente para a sua análise, a saber, 6/8/2010 (art. 4º, inciso II) , data em que houve a prestação de contas parcial da 1ª e 2ª parcelas (peça 2, p. 86) . Por outro lado, a norma estabelece as seguintes causas interruptivas da prescrição:
	"Art. 5º A prescrição se interrompe:
	I - pela notificação, oitiva, citação ou audiência do responsável, inclusive por edital; 
	II - por qualquer ato inequívoco de apuração do fato; 
	III - por qualquer ato inequívoco de tentativa de solução conciliatória;
	IV - pela decisão condenatória recorrível."
13.	A primeira interrupção no prazo prescricional teria ocorrido com a elaboração da Nota Informativa 2.767, de 12/11/2012 (peça 21, p. 11) , quando se apurou a realização de serviços em valores menores que os previstos no plano de trabalho, de despesas sem correlação com o projeto (por exemplo, a filmagem de segurança do vestibular de 2011) , dentre outras questões. Na sequência, o processo tramitou com as seguintes movimentações mais relevantes:
	a) Nota Informativa 738/2013 (peça 24, p. 75) : 23/4/2013;
	b) Nota Informativa 2.149/2013 (peça 25, p. 2) : 7/10/2013; 
	c) Nota Técnica 181/2015, referente à análise da prestação de contas final (peça 53, p. 60) :  4/3/2015; 
	d) Relatório de Tomada de Contas Especial 6/2017 (peça 55, p. 4) : 15/5/2017; 
	e) Relatório de auditoria da Controladoria-Geral da União (peça 56, p. 67) : 17/5/2018;
	d) instauração do processo de TCE no TCU: 5/7/2018;
	e) instrução preliminar de citação (peça 58) : 24/8/2019;
	f) citação pelo TCU (peças 67 e 68) : 24/12/2019;
	g) instrução de mérito da SecexTCE (peças 81 a 83) : 25/6/2020; e
	h) decisão condenatória (peça 138) : 22/11/2022.
14.	Assim, conclui-se que não se operou a prescrição da pretensão ressarcitória ou punitiva deste Tribunal. Percebe-se, também, que após o início da apuração dos fatos, não houve a incidência da prescrição intercorrente, disposta nos termos do art. 8º da Resolução 344/2022, já que o processo não ficou paralisado por mais de três anos, aguardando julgamento ou despacho.
15.	   Quanto à alegada contradição, consistente no fato de que houve o acolhimento de parte das alegações de defesa sem a correspondente redução do débito, tenho que a questão não merece prosperar. 
16.	Ao contrário do que afirma o embargante, o valor impugnado não corresponde a apenas R$ 213.434,48, mas ao total dos pagamentos efetuados durante a gestão do embargante (R$ 715.443,75) . Aquela quantia (R$ 216.434,48, já corrigida) corresponde à soma das três irregularidades mencionadas no parágrafo oitavo deste voto, ou seja, se sobrepõe parcialmente ao principal motivo que ensejou a citação do recorrente: não comprovação da boa e regular aplicação dos recursos, estando nela compreendida a ausência do nexo de causalidade entre os recursos transferidos à Funatec e as despesas previstas no plano de implementação.
17.	Exatamente em razão dessa intercessão, o acolhimento parcial das alegações de defesa conduziu, no caso concreto, à manutenção do débito integral. Em apertada síntese, mas sem pretensão de esgotar o assunto, os recursos foram repassados à Funatec, mas esta não conseguiu demonstrar a vinculação dessas receitas às despesas realizadas. Em paralelo, os documentos apresentados contêm os mais variados vícios de conteúdo.
18.	Como parte dos documentos indicados no parágrafo oitavo deste voto diz respeito a supostas despesas ocorridas após a exoneração do Sr. Hélio Isaías da Silva, tais falhas deveriam ter sido imputadas à sucessora. Transcrevo trecho da decisão embargada em que trato dessa questão: 
"32.	Em vez disso, observo que os pagamentos à Funatec eram realizados tão logo a verba federal era creditada, não se tomando o devido cuidado de avaliar e documentar a execução dos serviços ou o fornecimento de bens em montante compatível. Esse padrão aconteceu em relação aos dois ex-secretários citados. Especificamente em relação ao Sr. Hélio Isaías da Silva, a União repassou R$ 715.443,75 à Setre/PI em 10/2/2010 e, menos de um mês depois, todo o saldo foi transferido para a Funatec (R$ 711.793,75 em 25/2/2010 e R$ 3.120,00 em 4/3/2010) .
33.	Os ex-secretários foram citados pela não comprovação da boa e regular aplicação dos recursos, estando nela compreendida a ausência do nexo de causalidade entre os recursos transferidos à Funatec e as despesas previstas no plano de implementação. Especificamente em relação ao Sr. Hélio Isaías da Silva, foram agregadas mais três irregularidades: i) inconsistências nos comprovantes de gastos com diárias e passagens, no valor de R$ 59.527,50 (única operação bancária para pagamento de vários beneficiários, rasuras nas datas de requisições de viagens, relatório atestado antes da viagem, período de requisição diferente do período do relatório da viagem e da nota de empenho, dentre outras) ; ii) a data de emissão de algumas notas fiscais, emitidas por subcontratado da Funatec, é anterior à autorização para impressão (montante impugnado: R$ 99.600,00) ; e iii) a Funatec realizou despesas não previstas no plano de aplicação (despesas com buffet, combustível, material de expediente, troféus e outras, somando R$ 57.306,98) . 
34.	 O problema do nexo de causalidade foi generalizado, ou seja, atingiu todos os pagamentos efetuados à Funatec. Paralelos a essa constatação, também foram observados problemas quanto à natureza do gasto efetuado pela fundação e quanto à validade dos documentos emitidos por um subcontratado (itens 'b' e 'c' do parágrafo anterior) . Nesses casos, há uma evidente sobreposição, ou seja, para que seja afastado, por exemplo, o débito referente aos gastos com troféus, devem os jurisdicionados demonstrar que essa despesa é pertinente às finalidades do programa Projovem Trabalhador, que estava prevista no plano de implementação e que o pagamento ocorreu com recursos públicos ou com a contrapartida. 
35.	Por isso, afirmo não existir contradição entre o acolhimento parcial das alegações de defesa apresentadas pelo Sr. Hélio Isaías da Silva e sua condenação em débito pelo total dos recursos transferidos à Funatec. Passo a expor os casos que justificam a aceitação parcial da defesa.
36.	Apresento o detalhamento da quantia impugnada (R$ 57.306,98) pelo fato de as despesas não estarem previstas no plano de implementação: i) Finess Buffet: NF 87, de 6/4/2010, no valor de R$ 5.100,00 (peça 20, p. 59) ; ii) Casa dos Salgados: NF 512, de 17/3/2010, no valor de R$ 72,50 (peça 18, p. 39) ; iii) Posto São Raimundo: recibo, de 11/2/2010, no valor de 125,00 (peça 18, p. 42) ; iv) Posto União: recibo, de 8/2/2010, no valor de R$ 110,00 (peça 18, p. 43-44) ; v) Eliana Vieira de Sousa (serviço de buffet) : NF 56027, de 19/8/2010, no valor de R$ 3.830,00 (peça 18, p. 46) ; vi) Mavelu Esport's (troféus e medalhas) : ilegível o número da NF, de 24/2/2010, no valor de R$ 72,00 (peça 20, p. 55-56) ; vii) J. Lélis Viana (Gráfica São Jorge) - resma de papel: NF 3471, de 27/4/2010, no valor de R$ 19.650,00 (peça 18, p. 30, peça 20, p. 53) ; viii) J. Lélis Viana (Gráfica São Jorge) - folder e outros itens de divulgação: NF 3.463, de 29/3/2010, no valor de R$ 21.000,00 (peça 18, p. 32, peça 20, p. 52) ; e ix) R. J. dos Santos Costa: aluguel de salão de festa, mesas, cadeiras e coquetel para o Projovem Trabalhador: NF 290, de 19/5/2010, no valor de R$ 2.333,00 (peça 21, p. 30) .
37.	Reexaminando esses documentos emitidos pelas subcontratadas da Funatec, observo que um diz respeito a serviços de divulgação do Projovem e estava previsto no plano de implementação. A despesa foi de R$ 21.000,00, e a prestadora de serviços foi a Gráfica São Jorge - J. Lélis Viana. Em paralelo, parte dessas despesas ocorreu depois de sua exoneração do cargo de secretário da Setre/PI, ocorrida em 31/3/2010.
38.	A unidade técnica defende que algumas despesas ocorridas após a saída do gestor ainda poderiam ser imputadas a ele, dado que a segunda parcela da verba federal somente foi creditada na conta corrente da Setre/PI em 7/6/2010. Ou seja, presumiu que todos os gastos anteriores seriam decorrentes do primeiro repasse. 
39.	Não comungo desse raciocínio, pois, como já afirmado, não é conhecida a destinação da verba federal. Sabe-se apenas que foi transferida à Funatec, mas não se tem evidências de como foram utilizados os valores. 
40.	Subsiste, portanto, apenas as impugnações no total de R$ 379,50, decorrentes dos seguintes eventos: i) Casa dos Salgados: NF 512, de 17/3/2010, no valor de R$ 72,50; ii) Posto São Raimundo: recibo, de 11/2/2010, no valor de 125,00; iii) Posto União: recibo, de 8/2/2010, no valor de R$ 110,00; e iv) Mavelu Esport's (troféus e medalhas) : ilegível o número da NF, de 24/2/2010, no valor de R$ 72,00.
41.	Contudo, isso não significa abatimento do débito, pois não está demonstrado que foi pago com recursos do plano de implementação. 
42.	Passo agora ao exame da validade de três notas fiscais emitidas pela Papelaria Neves (V.M. P. Neves MEE) , quais sejam, a de número 679, no valor de R$ 40.850,00, emitida em 9/6/2010, a de número 675, no valor de R$ 45.700,00, emitida em 18/5/2010, e a de número 477, no valor de R$ 13.050,00, emitida em 21/6/2010. A emissão desses documentos ocorreu antes da própria confecção e impressão pela gráfica, o que é uma inconsistência grave. 
43.	Impugnou-se, portanto, R$ 99.600,00, correspondente à soma dos valores mencionados no parágrafo anterior. 
44.	Ao examinar o argumento do gestor, a unidade técnica reconheceu que não foi feita adequadamente a segregação do valor sob a responsabilidade de cada ex-secretário. Defendeu então que, 'caso, em momento futuro, seja comprovada a regular execução financeira, ao defendente compete devolver apenas o valor de R$ 45.800,00, relativo à Nota Fiscal 675, de 18/5/2010, tendo em vista que corresponde à parcela de R$ 715.433,75 transferido por ele à entidade executora, haja vista a segunda parcela do pacto ter sido repassada pela SPPE, em 2/6/2010, e creditada na conta corrente da entidade parceira, em 7/6/2010'.
45.	De maneira idêntica ao que foi feito em relação às despesas estranhas ao plano de implementação, a invalidade dos documentos fiscais da Papelaria Neves só poderia ser imputada ao Sr. Hélio Isaías da Silva caso tivessem sido emitidos antes da exoneração desse gestor, ou seja, até 31/3/2010. Como a emissão foi feita depois (18/5/2010, 9/6/2010 e 21/6/2010) , quando já não mais tinha a obrigação de fiscalizar o programa, entendo que a irregularidade pode ser afastada. 
46.	Isso, contudo, não reduz o montante do débito, pois, como já disse repetidas vezes, não se conhece a destinação dada à verba federal de R$ 715.443,75 repassada à Funatec. 
47.	Com relação aos problemas envolvendo as diárias, assiste razão ao responsável quando afirma que o valor de R$ 19.652,50, impugnado em razão da ausência das requisições, dos relatórios de viagem, das notas de empenho e das ordens bancárias, corresponde ao desembolso ocorrido entre setembro de 2010 e junho de 2011, quando já não mais ocupava o cargo de secretário da Setre/PI. Subsiste, então, as irregularidades atinentes ao saldo de R$ 39.875,00, dadas as seguintes falhas: única operação bancária para pagamento de vários beneficiários, rasuras nas datas de requisições de viagens, relatório atestado antes da viagem, período de requisição diferente do período do relatório da viagem e da nota de empenho, dentre outras." 
19.	Rejeito, portanto, os presentes embargos de declaração. 
20.	Ante o exposto, voto por que seja adotada a deliberação que ora submeto a este Colegiado. 
TCU, Sala das Sessões, em 7 de fevereiro de 2023.
BENJAMIN ZYMLER 
Relator